臺灣嘉義地方法院民事判決　九十年度訴字第七三一號
　　原　　　告　甲○○
　　訴訟代理人　乙○○
　　被　　　告　丙○○
右當事人間請求確認債權不存在事件，本院判決如左：
    主      文
確認被告持有原告所簽發，發票日為民國八十八年四月二十六日，到期日為民國八十
八年十月二十九日，票據號碼一０八三四０號，面額為新台幣壹佰萬元之本票其中新
台幣玖萬元部分債權不存在。
原告其餘之訴駁回。
訴訟費用由被告負擔十分之一，餘由原告負擔。
    事實及理由
一、原告主張：緣於民國八十八年四月二十六日，原告向被告借款新台幣（下同）一
    百萬元，先扣除借款之利息及手續費二十萬元，原告僅實得八十萬元，而借款當
    時，被告要求原告簽發發票日為八十八年四月二十六日，到期日為八十八年十月
    二十九日，票據號碼一０八三四０號，面額為一百萬元之本票一紙，另簽發乙○
    ○之支票二張，面額均為五十萬元，再由原告提出其所有坐落嘉義市○○段八八
    一號、同段八八一之一號、八八一之二號土地三筆（持分均為六分之一），供被
    告設定權利價值為一百萬元，清償日期為八十八年十月二十六日、利息為年息百
    分之六計算，登記日期為八十八年四月二十七日之抵押權，而後被告於八十九年
    六月八日持原告所簽發之上開本票，向本院聲請准許強制執行，經本院以八十九
    年度票字第一０一九號裁定就上開本票准予強制執行，被告並向本院執行處聲請
    就原告之財產為強制執行，現由本院以九十年度民執字第一七二五號案件執行中
    ；然原告向被告借款，雖借款一百萬元，僅實得八十萬元，依據兩造抵押權之約
    定，本件借款利息為年息百分之六，向被告借款八十萬元，一個月利息四千元，
    原告所預先支付之二十萬元，可以借款五十個月即四年二個月，是原告向被告之
    借款，其到期日應為九十二年六月二十六日，故即使本票到期日到期，被告亦不
    應聲請本票強制執行，況前開本票乃八十八年四月二十六日原告辦理借款取得金
    錢前所簽發，該本票經由原告清償利息、本金之過程中，該本票應屬無效之本票
    ，應於借款到期後重新開立；另外原告於八十八年十月二十一日、八十九年一月
    二十四日曾分別支付十二萬元、九萬元予被告，因此前開借款之到期日已展延，
    被告以上開原告所簽發之本票聲請強制執行，實有不當；此外，原告向被告借款
    八十萬元，依據年息百分之六計算，計算至八十八年十月二十六日，其實際借款
    為八十二萬四千三百零一元，再計算利息至八十九年三月二十六日止，利息為二
    萬零四百五十元，扣除原告所交付十二萬元、九萬元，被告應返還原告十八萬九
    千五百五十元，以此計算，原告所積欠被告之借款，則為八十二萬四千三百零一
    元，減去十八萬九千五百五十元，僅剩餘六十三萬四千七百五十一元等語。並聲
    明：（一）請求確認被告所持有原告所簽發發票日為八十八年四月二十六日，到
    期日為八十八年十月二十九日，票據號碼一０八三四０號，面額為一百萬元之本
    票債權不存在；（二）請求確認抵押權之借款未清償之部分到民國八十九年三月
    二十六日為止，為六十三萬四千七百五十一元，並非被告所稱一百萬元，又第二
    次借款雙方並未約定清償日，被告申請強制執行為無理；（三）請求確認抵押權
    借款之利息為年息百分之六；（四）訴訟費用由被告負擔。
二、被告則以：原告甲○○於八十八年四月二十六日經案外人賴振輝介紹，向原告借
    款一百萬元，約定月息一分五厘，借用期間六月，於同年十月二十六日清償，原
    告除簽交八十八年十月二十九日到期，面額一百萬元本票乙枚為憑外，並提供原
    告所有座落嘉義市○○段八八一號、同段八八一之一號及同段八八一之二號建地
    土地三筆為擔保，設定權利價值一百萬元，清償日期八十八年十月二十六日，年
    息百分之六計算，違約金按月息千分之三計算之抵押權登記，被告丙○○即預扣
    六個月利息九萬元（１００萬元Ｘ０‧０１５Ｘ６＝９萬元），被告並於同年四
    月二十九日從合作金庫活期儲蓄存款戶領出現款九十萬元，再加現款一萬元共九
    十一萬元交付原告收訖，即原告亦承認於上開期日向被告借取一百萬元，及簽交
    一百萬元本票為憑，並提供土地為擔保設定抵押權，原告訴訟代理人即原告之子
    乙○○於九十年四月六日發函予被告亦承認本件借款，要求被告寬緩清償，因借
    款於八十八年十月二十六日到期，屢經催討，原告避不見面，迄未清償，被告方
    依票據法第一二三條規定就原告所簽發系爭本票行使追索權，聲請本院八十九年
    度票字第一○一九號民事裁定准許強制執行，並由本院九十年度執字第一七二五
    號票款強制執行事件實施強制執行中，原告捏造事實，憑空主張僅收到八十萬元
    ，顯與事實不符，另就本件借款，原告僅簽交一百萬元本票乙枚予被告為憑據外
    ，未再交付任何票據與原告，原告空言主張，另由原告之子乙○○簽發面額各五
    十萬元支票二枚交付被告，並非事實等語資為抗辯。並聲明：（一）原告之訴駁
    回；（二）訴訟費用由原告負擔。
三、本院依職權調閱本院八十九年度票字第一０一九號本票裁定卷。
四、兩造不爭執之事實：
（一）原告於八十八年四月二十六日，向被告借款一百萬元，並由原告簽發發票日為
      八十八年四月二十六日，到期日為八十八年十月二十九日，票據號碼一０八三
      四０號，面額為一百萬元之本票一紙，交予被告，原告並提出其所有坐落嘉義
      市○○段八八一號、同段八八一之一號、八八一之二號土地三筆（持分均為六
      分之一），供被告設定權利價值為一百萬元，清償日期為八十八年十月二十六
      日、利息為年息百分之六計算，登記日期為八十八年四月二十七日之抵押權。
（二）被告於八十九年六月八日持原告所簽發之上開本票，向本院聲請准許強制執行
      ，經本院以八十九年度票字第一０一九號裁定就上開本票准予強制執行，被告
      並向本院執行處聲請就原告之財產為強制執行，現由本院以九十年度民執字第
      一七二五號案件執行中。
五、得心證之理由：
（一）本件原告主張其於八十八年四月二十六日，向被告借款一百萬元，並由原告簽
      發發票日為八十八年四月二十六日，到期日為八十八年十月二十九日，票據號
      碼一０八三四０號，面額為一百萬元之本票一紙，交予被告，原告並提出其所
      有坐落嘉義市○○段八八一號、同段八八一之一號、八八一之二號土地三筆（
      持分均為六分之一），供被告設定權利價值為一百萬元，清償日期為八十八年
      十月二十六日、利息為年息百分之六計算，登記日期為八十八年四月二十七日
      之抵押權；被告於八十九年六月八日持原告所簽發之上開本票，向本院聲請准
      許強制執行，經本院以八十九年度票字第一０一九號裁定就上開本票准予強制
      執行，被告並向本院執行處聲請就原告之財產為強制執行，現由本院以九十年
      度民執字第一七二五號案件執行中之事實，業據原告陳述在卷，且為被告所未
      否認，復有被告提出本票影本一紙、抵押權設定契約一紙、他項權利證明書一
      紙、本院八十九年度票字第一０一九號裁定一紙在卷為證，再經本院調閱本院
      八十九年度票字第一０一九號本票裁定卷核閱屬實，自可信為真實。
（二）而本件原告據以確認上開發票日為八十八年四月二十六日，到期日為八十八年
      十月二十九日，票據號碼一０八三四０號，面額為一百萬元之本票債權不存在
      ，係以原告向被告借款一百萬元，先扣除借款之利息及手續費二十萬元，原告
      僅實得八十萬元，而依據兩造抵押權之約定，本件借款利息為年息百分之六，
      向被告借款八十萬元，一個月利息四千元，原告所預先支付之二十萬元，可以
      借款五十個月即四年二個月，是原告向被告之借款，其到期日應為九十二年六
      月二十六日，故即使本票到期日到期，被告亦不應聲請本票強制執行，況前開
      本票乃八十八年四月二十六日原告辦理借款取得金錢前所簽發，該本票經由原
      告清償利息、本金之過程中，該本票應屬無效之本票，應於借款到期後重新開
      立，再以原告於八十八年十月二十一日、八十九年一月二十四日曾分別支付十
      二萬元、九萬元予被告，依據年息百分之六計算，計算至八十八年十月二十六
      日，其實際借款為八十二萬四千三百零一元，再計算利息至八十九年三月二十
      六日止，利息為二萬零四百五十元，扣除原告所交付十二萬元、九萬元，被告
      應返還原告十八萬九千五百五十元，以此計算，原告所積欠被告之借款，則為
      八十二萬四千三百零一元，減去十八萬九千五百五十元，僅剩餘六十三萬四千
      七百五十一元等語。惟查：
 （１）原告於八十八年四月二十六日經案外人賴振輝介紹，向原告借款一百萬元，
       約定月息一分五厘，借用期間六月，於同年十月二十六日清償，原告除簽交
       八十八年十月二十九日到期，面額一百萬元本票乙枚為憑外，並提供原告所
       有座落嘉義市○○段八八一號、同段八八一之一號及同段八八一之二號建地
       土地三筆為擔保，設定權利價值一百萬元，清償日期八十八年十月二十六日
       ，年息百分之六計算，違約金按月息千分之三計算之抵押權登記，被告即預
       扣六個月利息九萬元（１００萬元Ｘ０‧０１５Ｘ６＝９萬元），被告並於
       同年四月二十九日從合作金庫活期儲蓄存款戶領出現款九十萬元，再加現款
       一萬元共九十一萬元，於辦理抵押權設定登記之代書池照統之事務所交付原
       告收訖之事實，業據被告陳明在卷，且經證人即介紹本件借款之證人賴振輝
       、證人即代書池照統到庭證述屬實（見本院九十年十月十九日言詞辯論筆錄
       ），復有被告所提出其所有合作金庫0000000000000號帳戶活
       期儲蓄存款存摺影本在卷為證，而該帳戶確實於八十八年四月二十九日有現
       金支出九十萬元無誤。
 （２）再以兩造上開借款，原告曾簽發本票一紙，並提出其所有土地供被告設定抵
       押權，該本票到期日距被告交付原告現金之日為六個月，又抵押權擔保債權
       清償日期為八十八年十月二十六日，距原告向被告借款日為六個月，均與被
       告及證人賴振輝、池照統所陳述借款到期日六個月之情相符，又借款一百萬
       元，以月息一分五厘計算，借用期間六月，利息為九萬元，亦與證人賴振輝
       、池照統證述預扣九萬元之情無誤，且又與被告所堤出於八十八年四月二十
       九日自其所有合作金庫帳戶領取九十萬元現金之情不相牴觸，堪信被告及證
       人賴振輝、池照統之上開陳述，應為真實；而本件原告雖主張上開借款僅實
       得八十萬元，不僅為被告所否認，原告亦未能說明預扣二十萬元之利息計算
       基準，又依據被告所提出原告所未否認之原告之子乙○○寄予被告之函，其
       內容亦未爭執本件借款金額，有該函文影本一紙在卷可稽，況本件借款時間
       為八十八年四月間，距原告提起本件確認之訴（九十年七月三十一日），已
       二年餘，原告亦未提出此期間曾就借款金額與被告爭執之證據，則原告主張
       上開借款一百萬元僅實得八十萬元之情，即無所據，未可採信。
 （３）此外，原告雖另主張原告之子乙○○曾簽發面額均五十萬元之支票二紙清償
       借款，並另清償利息二十一萬元，然該陳述均為被告所否認，又該支票二紙
       均遭退票之事實，亦有支票及退票理由單影本二紙在卷可證，此外，原告訴
       訟代理人即原告之子乙○○於本院審理中亦陳述本件借款除扣利息外，並未
       清償本金部分等語（見本院九十一年一月二日言詞辯論筆錄），是原告主張
       已清償部分本金之情，亦不可採；故本件兩造間之消費借貸關係，被告所交
       付予原告之金額及現存之未清償債務，應為九十一萬元無誤。
 （４）按稱消費借貸者，謂當事人一方移轉金錢或其他代替物之所有權於他方，而
       約定他方以種類、品質、數量相同之物返還之契約；民法第四百七十四條第
       一項定有明文；消費借貸屬要物契約，應以貸與人實際交付之金額，成立借
       貸關係；故依上所論述，本件原告向被告借款，被告實際交付之金額為九十
       一萬元，則兩造間自僅就九十一萬元部分成立消費借貸關係，至被告預扣利
       息九萬元部分，因未交付借款而未成立消費借貸關係。
 （５）另按本票係屬文義證券，在票據上簽名者，依票上所載文義負責，票據法第
       五條定有明文；本件原告既就上開借款簽發面額一百萬元之本票一紙交予被
       告，又兩造間就九十一萬元部分成立消費借貸關係，原告自應就該九十一萬
       元部分負票據責任，至於九萬元部分，因未交付借款而未成立消費借貸關係
       ，原告自不負此部分票據責任，從而，原告請求確認被告持有發票日為八十
       八年四月二十六日，到期日為八十八年十月二十九日，票據號碼一０八三四
       ０號，面額為一百萬元之本票其中九萬元部分債權不存在，為有理由，應予
       准許，逾此範圍之請求，為無理由，應予駁回。
（三）另本件原告未清償被告之借款為九十一萬元，已如前述，則原告請求確認抵押
      權之借款未清償之部分到民國八十九年三月二十六日為止，為六十三萬四千七
      百五十一元，並非被告所稱一百萬元，又第二次借款雙方並未約定清償日，被
      告申請強制執行為無理，則無理由，應予駁回。
（四）此外，原告另請求確認抵押權借款之利息為年息百分之六；惟提起確認之訴，
      以有即受確認判決之法律上利益為限，民事訴訟法第二百四十七條第一項定有
      明文；又抵押權之內容，應以登記為準；本件兩造間所設定上開抵押權，依據
      登記內容，利息為年息百分之六之事實，為兩造所不否認，且有他項權利證明
      書影本一紙在卷可證，則該事實已臻明確，原告就確認標的，並無即受確認判
      決之利益，其據以提起此部份確認之訴，為無理由，亦應予駁回，在此敘明。
（五）本件事證已臻明確，兩造其餘攻擊防禦方法，均與判決之結果不生影響，附此
      敘明。
（六）訴訟費用負擔之依據：民事訴訟法第第七十九條但書。
中　　　華　　　民　　　國　　九十一　　年　　　二　　　月　　二十七　日
~B臺灣嘉義地方法院民事第二庭
~B　　法　官
如對本判決上訴須於判決送達後廿日內向本院提出上訴狀
